【裁判字號】    96,簡,457
【裁判日期】    970321
【裁判案由】    優惠存款
【裁判全文】
臺中高等行政法院判決
                                     96年度簡字第00457號
原      告  甲○○
被      告  苗栗縣政府
代  表  人  乙○○
訴訟代理人  丁○○
            丙○○
上列當事人間因優惠存款事件，原告不服教育部中華民國96年11
月5日台訴字第0960146929A號訴願決定，提起行政訴訟。本院判
決如下︰
    主  文
原告之訴駁回。
訴訟費用由原告負擔。
    事實理由
一、緣原告係苗栗縣竹南鎮竹興國民小學退休教師，於民國（下
    同）94年8月1日退休並領取公保養老給付金額新台幣（下同
    ）1,643,900元，全數存入臺灣銀行股份有限公司頭份分公
    司（以下簡稱臺銀頭份分公司），嗣被告依教育部95年1月
    27日發布修正並自同年2月16日生效之「學校退休教職員公
    保養老給付金額優惠存款要點」（以下簡稱公保優存要點）
    第3點之1規定，核算其於前揭要點修正實施後公保養老給付
    得續存優惠存款之金額，因原告原領取並存入臺銀頭份分公
    司之公保養老給付總額1,643,900元，高於依修正後公保優
    存要點得續存優惠存款之最高金額1,329,733元，被告爰以
    96年7月21日府人給字第0960106869號函請原告於上開要點
    第3點之1實施後優惠存款期滿續存時，應按得續存優惠存款
    之最高金額1,329,733元辦理。原告不服，向教育部提起訴
    願，遭駁回，遂提起本件行政訴訟。
二、原告部分起訴意旨略謂：
    (一)原告於96年7月26日收到被告96年07月21日府人給字第096
      0106869號函，需依教育部之規定，重新辦理退休公保優
      惠存款的額度。96年8月1日原告依其規定至台灣銀行辦理
      ，原優存1,643,900元，驟減為1,329,700元，原告預計按
      原定利率每月減少利息收入5,760元整。原告一向兢兢業
      業，奉公守法，克盡職守，退休後卻平白受此「減薪」無
      妄之災，進而檢視其處分依據，發現頗不合情理，遂向苗
      栗縣政府、教育部、立法院請願陳情廢止或修正「民國95
      年2月16日修正之學校教職員公保養老給付金額優惠存款
      要點（以下簡稱公保優存要點）第3點之1」的規定。
    (二)按行政法院59判字第211號判例：「訴願法所謂行政處分
      ，係指官署對人民所為之單方行政行為，而發生具體的法
      律效果，且以該項處分損害其現實之權利或利益者為限。
      若恐將來有損害之發生而預行請求行政救濟，則非法之所
      許。」經查33年2月19日司法院院字第2650號解釋文：「
      上級官署自動決定辦法令飭下級官署遵照執行者，究為何
      級官署之行政處分，應分別情形定之，上級官署如已將其
      決定之辦法，自行對於人民為行政處分，因而令飭下級官
      署執行者，固為上級官署之處分，若上級官署之自動決定
      辦法，不過為國家機關內部思意思之決定，而其令飭下級
      官署執行，即係指示其對於人民為行政處分者，仍為下級
      官署之處分。」人民如有意見陳述，己依請願法規定或一
      般陳情之方式，表示其願望，對其行政違誤，只好提起訴
      願、行政訴訟，依行政救濟程序謀求解決，實乃不得已的
      事。相關單位聲稱「合理化方案」是「行政規則」而非「
      行政處分」，此一說法實不足取，蓋中央政府內各部門的
      規章行事，屬內部之事，外人無從置喙，也無權干涉，但
      一旦形成具體方案，且據以實施，效力及於內外，則此一
      行政作為即是一種行政處分。具體而言，「合理化方案」
      對行政院、銓敘部和教育部而言，是內部的「規則」，但
      頒佈要求下級縣府據以實施，此直接對外發生法律效果及
      於人民，即是一種行政處分。公保養老給付優惠存款等事
      件對於原告之權益已產生重大之影響，此項行政處分究係
      被告之行政處分，乃被告無可推諉之責任。
    (三)就行政程序而言，教育部96年8月7日台人(三)字第09601198
      22號書函所示，廢止該方案既為立法的決議，只是未完成
      三讀，但該方案如何憑以實施呢？以行政裁量權，逾越法
      定的裁量範圍。依法行政，保障公教人員既有的權益為歷
      年來政府所強調的，檢視民國70年左右的「公教人員實物
      配給辦法」為因應當時的人口政策，而限制可以請領的眷
      口數，由本來沒有人數限制，改為最多3口，後來甚至對
      超出口數的，取消其子女教育補助費，但對於該規定實施
      前已經請領的仍准予繼續請領，直到調薪時，將實物配給
      逐次併入薪水中。類此行政慣例，符合保障合法當事人的
      權益。新修訂的「優存辦法」依理對己經退休教育人員的
      存款應維護其權益才對，而非存款換單，就得用較苛的新
      規定。
    (四)就法令位階而言：相關單位指稱，退休人員所得比在職時
      的高一事，不符事實，因公教人員新、舊制的退休金制度
      ，早期為恩給式，後改為部分自行負擔式，兩者均依薪級
      、年資都有上限百分比的限制，舊制最高為95%，新制則
      為75%，退休公保養老給付亦按加保年資計算，有最高為
      30個基數的限制，且都以本俸（年功俸）為計算基準，顯
      然早已限縮了退休所得比例，故其所得與現職尚有一段差
      距。且新制退休所得的一部分包含了在職時所繳（提撥）
      的退撫基金，此部份的性質為薪資的「延時給付」。新舊
      分開計算，本是合理，卻硬把兩者的比例相加，不符常理
      。法定退休制度的建置，並不考量主管加給和專業加給（
      學術研究費）的部份，而只計算本薪的部分；該「合理化
      方案」（子法）卻將在職時的專業加給和主管加給列為分
      母，逾越母法（退休條例）的意旨和規範，法理上不通。
      在法律位階上產生錯誤的關係。「合理化方案」竟然計入
      主管加給和專業加給（學術研究費）的部份，破壞教育人
      員退休法律已經建置的制度，沒有正當的理由，卻對未兼
      行政職之教師做更差的差別性處遇。
    (五)就身份平等而言：中華民國憲法第7條：中華民國人民，
      無分男女，宗教，種族，階級，黨派，在法律上一律平等
      。公教人員若薪級、年資、學經歷相同，且繳相同的退撫
      基金（新制部份的年資、薪級亦同），退休時申領月退休
      時，依「退休條例」規定，豈可因為之前所擔（兼）任的
      職務不同而有差別待遇？亦即：退休金計算均以本俸（年
      功俸）為準，並未包含主管加給、學術研究費。試問：退
      休後的校長、主任和教師們對校務均無權責可言，難道退
      休後前者的飯要吃得比較多，所以錢要領得比較多？退休
      時領取退休金的方式有選擇一次全領、月退、一半全領，
      一半月退，各有其優缺點，不過在選擇確定之後，風險則
      自負；而「公保優存要點」、「合理化方案」將三類人員
      排除：(1)請領一次退休金之退休教育人員（無論是在方案
      實施前後）。(2)僅具舊制退休年資（85年1月31日以前）
      之退休教育人員。(3)僅具新制退休年資（85年2月1日以後
      ）之退休教育人員及現職教育人員。難道此一風險還要包
      括政府單方面的任意作為？退而求其次，該方案、要點的
      實施，如為公布後再行申請退休者適用之，因渠等有選擇
      退休的方式和權利。對於在此之前退休人員不應有因選擇
      退休方式的不同身分而有不同的差別待遇。請判決訴願決
      定及原處分均撤銷，並判命被告應同意維持原告公保養老
      給付存放優惠存款數額新臺幣1,643,900元得享有年利率
      百分之18之優惠利率云云。
三、被告答辯意旨略謂：
    (一)查學校教職員退休條例及其施行細則，均無優惠存款之規
      定，嗣教育部為照顧現職所得及退休所得偏低之教育人員
      ，訂定發布公保優存要點，以為學校教職員公保養老給付
      金額辦理優惠存款之依據。惟公保養老給付金額辦理優惠
      存款係屬政策性之福利措施，旨在照顧早期現職所得及退
      休所得偏低之教育人員，然85年2月1日施行退撫新制後，
      退休金基數之計算內涵已提高為本（年功）薪加1倍，致
      部分同時具有新舊制年資選擇支（兼）領月退休金人員，
      其月退休金加上公保養老給付金額優惠存款之每月利息，
      並不低於同薪級現職人員之在職每月所得，教育部認為並
      不合理。經研議結果，認對於支（兼）領月退休金之退休
      教育人員，其退休所得替代率超過一定百分比者，宜適度
      限制其公保養老給付得辦理優惠存款之金額。教育部乃於
      95年1月27日修正發布並自同年2月16日生效之公保優存要
      點第3點之1規定：支（兼）領月退休金之退休教育人員，
      其公保養老給付每月優惠存款利息，加上按退休生效時待
      遇標準計算之月退休金，以及年終慰問金之十二分之一合
      計之每月退休所得，不得超過依最後在職同薪級人員現職
      待遇計算之退休所得上限百分比，超過者，減少其養老給
      付得辦理優惠存款之金額。至於公保優存要點修正生效前
      已退休（職）人員，其於臺灣銀行股份有限公司辦理優惠
      存款分為1年期及2年期，期滿須辦理續存，基於退休所得
      合理化並與現職人員權益衡平之考量，上開第3點之1乃同
      時明定，已退休人員於公保養老給付續存時亦應受退休所
      得上限百分比之限制。
    (二)本件原告於94年8月退休所領取之公保養老給付金額1,643
      ,900元，被告乃依教育部95年1月27日發布修正並自同年2
      月16日生效之公保優存要點第3點之1規定，核算其於前揭
      要點修正實施後公保養老給付得續存優惠存款之金額高於
      依前述計算方法計算得續存優惠存款之百分比，以96年7
      月21日府人給字第0960106869號函通知原告及臺銀頭份分
      公司，將原告優惠存款之金額減縮為1,329,733元。如前
      所述，公保養老給付之優惠存款並非保險法之法定給付項
      目，其超過利息亦由退休支給機關編列預算支付，並非由
      保險費負擔，顯屬政策性補助措施，於政府預算有限之情
      況下，教育部自得本於權責審酌其適用範圍；而公保優存
      要點新修正之規定，係適用於規定變更生效後繼續發生之
      事實，對於已退休教育人員於方案實施前已領取之優惠存
      款利息，無庸繳回；且方案實施時，其原存單未到期者，
      仍得適用原規定，俟期滿換約時，始適用修正之規定，並
      未溯及於該要點變更生效日之前而為適用，僅往後生效一
      體適用，未生法規範效力真正溯及既往。至於公保優存要
      點前揭變更是否影響「人民依該修正前之法律‧‧‧所生
      之合理信賴。」應權衡人民信賴該法規範不予變動之信賴
      利益與國家因應社會、經濟與其財政狀態等公益之輕重，
      而為決定；按修正公保優存要點之公益理由已如前述，係
      為修正退休後所得不低於現職所得之不合理情況，且僅於
      此一合理之公益考量範圍內調整「得續存優惠存款之最高
      金額」，應認前揭修正不致影響「人民依該修正前之法律
      ‧‧‧所生之合理信賴。」原告指陳「公保優存要點有違
      依法行政原則、誠信原則、信賴保護原則、不溯及既往原
      則等法理」乙節，尚不足採。且公保養老給付之優惠存款
      ，既非學校教職員退休條例及保險法所定之法定給付，而
      屬政策性之福利措施，已見前述，則教育部縮減其優惠存
      款之最高金額，立法院亦無從決議該行政命令為違法應予
      廢止。且依據教育部所為訴願之決定，亦有明確之陳述，
      原處分依法並無不合。
    (三)綜上所論，依據前開規定，本案原告之主張均無足採，請
      判決駁回原告之訴等語。
四、按「信賴保護原則攸關憲法上人民權利之保障，公權力行使
    涉及人民信賴利益而有保護之必要者，不限於授益行政處分
    之撤銷或廢止（行政程序法第119條、第120條及第126條參
    照），即行政法規之廢止或變更亦有其適用。行政法規公布
    施行後，制定或發布法規之機關依法定程序予以修改或廢止
    時，應兼顧規範對象信賴利益之保護。除法規預先定有施行
    期間或因情事變遷而停止適用，不生信賴保護問題外，其因
    公益之必要廢止法規或修改內容致人民客觀上具體表現其因
    信賴而生之實體法上利益受損害，應採取合理之補救措施，
    或訂定過渡期間之條款，俾減輕損害，方符憲法保障人民權
    利之意旨。至經廢止或變更之法規有重大明顯違反上位規範
    情形，或法規（如解釋性、裁量性之行政規則）係因主張權
    益受害者以不正當方法或提供不正確資料而發布者，其信賴
    即不值得保護；又純屬願望、期待而未有表現其已生信賴之
    事實者，則欠缺信賴要件，不在保護範圍。．．．惟任何行
    政法規皆不能預期其永久實施，受規範對象須已在因法規施
    行而產生信賴基礎之存續期間，對構成信賴要件之事實，有
    客觀上具體表現之行為，始受信賴之保護。．．．是以在有
    關規定停止適用時，倘尚未有客觀上具體表現信賴之行為，
    即無主張信賴保護之餘地。．．．。」業經司法院著有釋字
    第525號解釋可循。是依上開解釋，信賴保護係指公權力行
    使涉及人民信賴利益而有保護之必要者，不論係授益行政處
    分之撤銷或廢止，抑或行政法規之廢止或變更，均有其適用
    ，惟純屬願望、期待而未有表現其已生信賴之事實者，則欠
    缺信賴要件，不在保護範圍，且任何行政法規皆不能預期其
    永久實施，受規範對象須已在因法規施行而產生信賴基礎之
    存續期間，對構成信賴要件之事實，有客觀上具體表現之行
    為，始受信賴之保護。
五、查學校教職員退休條例及其施行細則，均無優惠存款之規定
    ，嗣教育部為照顧現職所得及退休所得偏低之教育人員，訂
    定發布公保優存要點，以為學校教職員公保養老給付金額辦
    理優惠存款之依據。惟公保養老給付金額辦理優惠存款係屬
    政策性之福利措施，旨在照顧早期現職所得及退休所得偏低
    之教育人員，然85年2月1日施行退撫新制後，退休金基數之
    計算內涵已提高為本（年功）薪加一倍，致部分同時具有新
    舊制年資選擇支（兼）領月退休金人員，其月退休金加上公
    保養老給付金額優惠存款之每月利息，並不低於同薪級現職
    人員之在職每月所得，主管機關認為並不合理。經研議結果
    ，認對於支（兼）領月退休金之退休教育人員，其退休所得
    替代率超過一定百分比者，宜適度限制其公保養老給付得辦
    理優惠存款之金額。教育部乃於95年1月27日修正發布並自
    同年2月16日生效之公保優存要點第3點之1規定：支（兼）
    領月退休金之退休教育人員，其公保養老給付每月優惠存款
    利息，加上按退休生效時待遇標準計算之月退休金，以及年
    終慰問金之十二分之一合計之每月退休所得，不得超過依最
    後在職同薪級人員現職待遇計算之退休所得上限百分比，超
    過者，減少其養老給付得辦理優惠存款之金額。
六、本件原告於94年8月1日退休，領取公保養老給付金額為1,64
    3,940元。被告依據教育部95年1月27日台人(三)字第09500104
    90B號令修正發布之「學校退休教職員公保養老給付金額優
    惠存款要點」第3點之1第3項規定，審定原告可存入台灣銀
    行股份有限公司之公保養老給付得優惠存款金額為1,329,73
    3元。惟如前所述，公保養老給付之優惠存款並非保險法及
    公務人員退休條例所定之法定給付項目，其超過利息亦由退
    休支給機關編列預算支付，並非由保險費負擔，顯屬政策性
    補助措施，於政府預算有限之情況下，主管機關自得本於權
    責審酌其適用範圍；原告主張公保養老給付金辦理18%優存
    所得，係屬退休金所得的一部分，並未提出證據證明所言之
    根據，自不足採。經查上開新修正之規定，係適用於規定變
    更生效後繼續發生之事實，對於已退休教育人員於方案實施
    前已領取之優惠存款利息，無庸繳回；且方案實施時，其原
    存單未到期者，仍得適用原規定，俟期滿換約時，始適用修
    正之規定，並未溯及於該要點變更生效日之前而為適用，僅
    往後生效一體適用，未生法規範效力真正溯及既往。教師於
    85年2月1日以前公保年資核發之養老給付依公保優存要點辦
    理優惠存款者，在該要點修正後，無論是已辦理退休教育人
    員或將來辦理退休教育人員，因仍須依該要點之相關規定辦
    理優惠存款（首次辦理或換約續存），均應受相同之規範。
    本退休所得合理化之興革措施，係基於現時之社會經濟狀況
    、財政收支情形及社會公平，調整政府日後之給付範圍，此
    一給付，並未影響已辦理退休人員既已取得之優惠存款孳息
    。至於公保優存要點前揭變更是否影響「人民依該修正前之
    法律‧‧‧所生之合理信賴」，應權衡人民信賴該法規範不
    予變動之信賴利益與國家因應社會、經濟與其財政狀態等公
    益之輕重，而為決定。按修正公保優存要點之公益理由，已
    如前述，係為修正退休後所得不低於現職所得之不合理情況
    ，且僅於此一合理之公益考量範圍內調整「得續存優惠存款
    之最高金額」。經查教育部係於94年11月21日以台人(三)字第
    0940160234號函提出「教育人員退休所得合理化方案」及「
    學校退休教職員公保養老給付金額優惠存款要點」第3點之1
    條文修正草案，將教師退休得優惠存款之金額按其年資訂定
    其上限，經行政院於95年1月20日以院授人給字第095006053
    8號函准予修正核定，依該要點第3點之1第1款規定，支領月
    退休金人員之每月退休所得，不得超過依最後在職同薪級人
    員現職待遇計算之退休所得上限百分比；退休所得上限百分
    比計算如下：(一)核定退休年資25年以下者，以百分之85為上
    限；核定退休年資超過25年者，每增1年，上限增加百分之1
    ，最高增至百分之95。滿6個月以上未滿1年之畸零年資，以
    1 年計。但教師或校長服務滿35年，並有擔任教職30年之資
    歷，且辦理退休時往前逆算連續任教師或校長5年以上，成
    績優異者，自第36年起，每年增加百分之0.5，以增至百分
    之97.5為限。此有原告提出之「學校退休教職員公保養老給
    付金額優惠存款要點」附在本院卷可按（本院卷第22頁反面
    至23頁反面）。原告指陳公保優存要點有違依法行政原則、
    誠信原則、信賴保護原則、不溯及既往原則等法理，或謂該
    要點將校長與教師為不平等待遇云云，尚不足採。查公保養
    老給付之優惠存款，既非學校教職員退休條例及保險法所定
    之法定給付，而屬政策性之福利措施，已見前述，則教育部
    減縮其優惠存款之最高金額，立法院亦無從決議該行政命令
    為違法應予廢止。從而，原告訴請撤銷訴願決定及原處分，
    並判命被告應同意台灣銀行就原告公保養老給付金1,643,90
    0元，准予全數辦理年息百分之18之優惠存款，均屬無理由
    ，應予駁回。
據上論結，本件原告之訴為無理由，依行政訴訟法第233條第1項
、第236條、第195條第1項後段、第98條第1項前段，判決如主文
。
中    華    民    國    97    年     3    月    21    日
                臺中高等行政法院第三庭
                                法  官  林  金  本
以上正本證明與原本無異。
如不服本判決，應於判決送達後20日內，以本訴訟事件所涉及之
法律見解具有原則性者，始得向本院提出上訴狀並表明上訴理由
，經最高行政法院許可，否則不得上訴；如於本判決宣示後送達
前提起上訴者，應於判決送達後20日內補提上訴理由書（均應依
對造人數提出繕本）。
中    華    民    國    97    年     3    月    21    日
                                書記官  蔡  騰  德


司法院資訊處製作；財團法人民間司法改革基金會備份。
